最高法院刑事判決　　　　　　一○○年度台上字第三一四四號
上　訴　人　梁秋燕
選任辯護人　楊振芳律師
上　訴　人　張　長
上列上訴人等因違反毒品危害防制條例案件，不服台灣高等法院
台中分院中華民國一○○年三月二十二日第二審判決（一○○年
度上訴字第一三三號，起訴案號：台灣彰化地方法院檢察署九十
八年度偵字第九五三四號），提起上訴，本院判決如下：
    主  文
原判決撤銷，發回台灣高等法院台中分院。
    理  由
本件原判決認定上訴人張長、梁秋燕二人於民國九十八年十一月
一日下午三時二十分許之前某日某時，在不詳處所，各以不詳金
額合資購入第一級毒品海洛因及第二級毒品甲基安非他命後，除
供渠二人自己施用外，渠等均明知海洛因、甲基安非他命分別係
毒品危害防制條例第二條第二項第一款、第二款規定之第一級毒
品及第二級毒品，不得販賣及非法持有，竟另基於意圖販賣而持
有海洛因、甲基安非他命之犯意聯絡，於購入後之不詳時間，在
不詳地點，以渠二人所有之電子秤秤量分裝上開毒品，共分裝成
海洛因一百九十包（每包毛重0.3公克，共淨重13.17公克）、海
洛因一包（毛重1.36公克，淨重1.14公克）及甲基安非他命六包
（每包毛重0.9 公克，驗餘共淨重4.0668公克），並以塑膠夾鍊
袋將上開六小包甲基安非他命裝成一袋，將上開海洛因以每二十
小包裝成一袋，最後一袋裝十一小包之方式，分裝成十袋，欲伺
機販賣而共同持有。嗣因張長與謝俊隆相約要先提供甲基安非他
命予謝俊隆試用，於確認品質後，再進行毒品交易，上訴人等二
人乃於九十八年十一月一日下午三時二十分許，由張長駕駛U4-4
875 號自用小客車搭載梁秋燕，攜帶上開毒品，前往彰化縣埤頭
鄉合興村合興國小前與謝俊隆會合，雙方碰面後，謝俊隆即進入
張長所駕自用小客車後座等候測試甲基安非他命，因警方發覺其
等三人形跡可疑，經盤查發現放置在該自小客車手煞車旁之褐色
小皮包拉鍊微開，露出塑膠袋，乃經張長同意後，請其自行打開
該皮包，當場扣得上開海洛因一百九十一包及甲基安非他命六包
，復於該車駕駛座腳踏板下方扣得已用過之甲基安非他命吸食器
一個及供上訴人等二人意圖販賣分裝毒品使用之電子磅秤一個等
情。因認第一審判決依想像競合犯，從一重均論處上訴人等二人
共同意圖販賣而持有第一級毒品罪刑（張長為累犯），為無不合
，予以維持，駁回上訴人等二人之第二審上訴。固非無見。
惟查：(一)依原判決認定之事實，上訴人等二人於九十八年十一月
一日下午三時二十分許之前某日某時，合資購買海洛因及甲基安
非他命，係供己施用，嗣二人始基於販賣營利犯意聯絡，於購入
後之不詳時、地，以所有電子秤秤量，將購入之毒品予以分裝成
海洛因一百九十一包及甲基安非他命六包等情。其理由內並以上
訴人等二人均有施用海洛因、甲基安非他命習慣，業經渠等供認
在卷，並有台灣高等法院被告前案紀錄表二份在卷足參，基於罪
疑惟輕原則，固無積極證據證明上訴人等二人在購入上開毒品時
，係基於販賣營利犯意，乃認上訴人等二人應係為自己施用而買
入扣案海洛因及甲基安非他命。然原判決嗣於說明上訴人等二人
主觀上有販賣營利意圖時，則以上訴人二人如單純要供己施用，
實無必要購入市價數萬元之扣案一百九十一小包海洛因，其等購
入後顯然無法於短時間施用完畢，造成自己經濟負擔，已不符經
濟效應。且所持有之毒品均已分裝成小包裝，數量將近二百小包
，衡情已非吸毒者為供己施用而一次持有之數量，而對上訴人等
二人為不利之認定（見原判決第九、十頁）。似又認上訴人等二
人一次購入該一百九十一包海洛因，原非僅供己施用，而應已有
販賣營利意圖。此與上開認定之事實及理由之論敘，未免前後矛
盾，應有判決理由矛盾之違法。(二)原判決理由係以上訴人等二人
於購入上開海洛因及甲基安非他命後，除供己施用外，嗣又將海
洛因分裝成一百九十一包（其中一百九十包，每包毛重約0.3 公
克）、甲基安非他命分裝成六包（每包毛重約0.9 公克），並隨
身攜帶，渠等所為分裝毒品方式，實與毒品賣家將欲出售之毒品
分裝成份量相等之數包伺機出售，每包僅供毒品買家施用一次或
少數幾次之情形，甚為一致，乃執之為認定上訴人等二人主觀上
應有販賣營利意圖論據之一（見原判決第九頁）。然上訴人等二
人於警詢及偵、審中一再否認其事，辯稱扣案海洛因、甲基安非
他命係渠等於購入當時，已經賣方分裝完成，並非渠等購入後自
行分裝等語。而依原判決上開論斷理由，上訴人等二人之上手即
該毒品之賣家，為販賣便利，事先將之分裝成份量相等之數包，
每包僅供毒品買家施用一次或少數幾次之情形，並將之一次售予
上訴人等二人，衡情同屬可能。原判決對上訴人等二人上開有利
之辯解，何以不足採，既未予以論述說明，徒以上情為不利渠等
二人認定，應有判決理由不備之違誤。(三)證人謝俊隆於警詢供稱
伊於查獲當日所以登上張長之座車，係先向張長要甲基安非他命
及海洛因以測試品質，如果品質好的話，伊要拿錢給張長，請其
代為購買，嗣於偵查中則結證稱伊係要向張長拿甲基安非他命試
用，若覺得不錯的話，要向其購買等語，迨至第一審審理時到庭
結證，則稱查獲當日伊係要試用甲基安非他命，看東西好不好，
伊打算在張長座車上試用，不錯的話，再與張長約時間，請其帶
伊去買等語（見警卷第十頁背面、偵卷第十四頁背面、一審卷(二)
第九十四頁背面）。則謝俊隆對渠於查獲當日與上訴人等二人相
約見面試用甲基安非他命，是否出於擬向上訴人等二人購買之意
，先後所供不一。原判決理由以謝俊隆偵查中之證言，係於查獲
翌日所為，距案發及查獲時間較為接近，記憶清晰，且業經具結
，及其當天係要測試甲基安非他命，因認應以其偵查中之供證，
堪以採信，而為對上訴人等二人不利之認定（見原判決第十二頁
）。然證人於警詢為供證，原無依法應具結規定之適用，而謝俊
隆上開警詢之供述，較之其偵查中所供，更接近於案發及查獲之
時，渠於偵查中且稱伊警詢所供實在，有看過筆錄才簽名等語（
見偵卷第十四頁）。乃原判決理由既未說明謝俊隆上開警詢、審
判中之供證有何不具憑信性之瑕疵，僅以上開情由，遽認應以其
偵查中之供證，可以採信，此項證據取捨判斷職權之行使，尚難
認符合論理法則。(四)毒品危害防制條例第十九條第一項關於沒收
之規定，固採義務沒收主義，凡犯同條例第四條至第九條、第十
二條、第十三條或第十四條第一項、第二項之罪者，其供犯罪所
用之物或因犯罪所得之財物，均需諭知沒收。但該法條並未規定
「不問屬於犯人與否」，均沒收之，自仍以屬於被告或共犯所有
者為限，始應予以沒收。原判決於理由內係以扣案電子磅秤一台
，係上訴人等二人所有，業據其等於警詢供述明確，且為渠二人
用以供秤量分裝毒品所用，而依上開規定宣告沒收。然上訴人等
二人於第一審及原審一再辯稱該電子磅秤係張長向友人所借用等
語（見一審卷(一)第四十八、五十二頁、一審卷(二)第一○五頁背面
、一一一頁、原審卷第八十八頁）。此與渠等二人警詢之供述不
符，事關該扣案電子磅秤沒收宣告適法與否之判斷，原審對之未
遑詳察，遽認其係上訴人等二人所有之物，而宣告沒收，尚嫌速
斷。以上，或係上訴人等二人上訴意旨所指摘，或為本院得依職
權調查之事項，應認原判決有撤銷發回更審之原因。
據上論結，應依刑事訴訟法第三百九十七條、第四百零一條，判
決如主文。
中    華    民    國  一○○  年    六    月    九    日
                      最高法院刑事第十庭
                          審判長法官  黃  一  鑫  
                                法官  張  春  福  
                                法官  林  勤  純  
                                法官  宋  明  中  
                                法官  劉  介  民  
本件正本證明與原本無異
                                      書  記  官  
中    華    民    國  一○○  年    六    月   十六   日
                                                      Ｅ